【裁判字號】    95,易,542
【裁判日期】    951106
【裁判案由】    偽造文書
【裁判全文】
臺灣士林地方法院刑事判決               95年度易字第542號
公  訴  人  臺灣士林地方法院檢察署檢察官
被      告  丙○○
被      告  乙○○
                    泰國籍
被      告  己○○
被      告  戊○○
上列被告因偽造文書案件，經檢察官提起公訴（93年度偵字第98
57號、10313號），及移送併案審理（95年度偵字第6934號）被
告於本院準備程序中就被訴之事實為有罪之陳述，經本院合議庭
裁定改由受命法官獨任依簡式審判程序審理並判決如下：
    主  文
丙○○共同行使明知為不實之事項，而使公務員登載於職務上所
掌之公文書，足以生損害於公眾，處有期徒刑參月，如易科罰金
以銀元參佰元即新台幣玖佰元折算壹日。
乙○○共同連續行使明知為不實之事項，而使公務員登載於職務
上所掌之公文書，足以生損害於公眾，處有期徒刑肆月，如易科
罰金以銀元參佰元即新台幣玖佰元折算壹日。
己○○共同行使明知為不實之事項，而使公務員登載於職務上所
掌之公文書，足以生損害於公眾，累犯，處有期徒刑肆月，如易
科罰金以銀元參佰元即新台幣玖佰元折算壹日。
戊○○共同行使明知為不實之事項，而使公務員登載於職務上所
掌之公文書，足以生損害於公眾，處有期徒刑參月，如易科罰金
以銀元參佰元即新台幣玖佰元折算壹日。
    事  實
一、丙○○、乙○○（泰國籍）為使泰國籍男子甲○○、丁○○
    、黃金龍、彭清玄來臺工作，而分別於下列時、地仲介本國
    籍女子己○○（曾於民國91年間，因過失傷害案件，經臺灣
    板橋地方法院91年度交訴字第66號判決處有期徒刑5 月確定
    ，並於92年10月20日徒刑執行完畢）、戊○○、黃雅偵、彭
    文娟與上開泰國籍男子在泰國假結婚後，再以不實之結婚文
    件在臺灣辦理結婚登記（黃金龍、黃雅偵業經臺灣板橋地方
    法院判決均處有期徒刑3 月確定）。嗣因丁○○及黃金龍分
    別於93年2 月4 日、同年3 月29日持停留簽證入臺，檢具護
    照及結婚證書等文件向外交部申請居留簽證時，無法通過外
    交部領務人員面談，而為警循線查獲。
  (一)丙○○明知泰國籍人士甲○○（譯名，本名為 KAEOBENCHA
    SOMSAK）欲來臺工作，即介紹己○○與甲○○認識，並與乙○○共同謀議，由本無結婚真意之甲○○與己○○先在泰國
    辦理結婚，然後甲○○以依親名義入境臺灣，甲○○則交付
    泰幣約35萬元予丙○○，丙○○再將其中之泰幣12萬元轉給
    己○○作為報酬。渠等4 人乃基於行使使公務員登載不實文
    書之犯意聯絡，由丙○○安排甲○○與己○○，於90年9 月
    26日在泰國曼谷婚姻註冊局及臺灣駐泰國文化辦事處辦理結
    婚手續，己○○返臺後再由丙○○陪同己○○持結婚證書等
    文件，於同年11月14日，前往臺北市大同區戶政事務所，依
    戶籍法規定申請辦理結婚登記，使戶政事務所承辦之公務員
    將甲○○及己○○假結婚之不實事項，登載於其職務上所掌
    管戶籍登記簿之公文書上，並據以發給戶籍謄本，足以生損
    害於戶政機關對於戶政資料管理之正確性。嗣再由乙○○代
    為填寫「外國人居留停留案件申請表」，並附上上開登載不
    實之戶籍謄本向臺北市政府警察局行使，申辦中華民國外僑
    居留證，並使承辦公務員為形式審查後即將甲○○係依親、
    妻己○○之不實事項，登載於其職務上所掌管之外僑居留資
    料查詢表，並據以核發登載上開不實事項之外僑居留證，足
    生損害於警察機關對於外僑居留證之核發及外國人士在臺管
    理之正確性。
  (二)乙○○復承前開犯意，明知泰國籍人士丁○○（譯名，本名
    為WONGPHATHA RANAN SARAYUT）擬以假結婚之方式申請居留
    證來臺工作，並無結婚之真意，竟與戊○○及丁○○共同基
    於行使使公務員登載不實文書之犯意聯絡，乙○○先向丁○○索求新臺幣24萬元之報酬，並以其中新臺幣8 萬元之代價
    ，從中媒介戊○○與丁○○2 人於92年5 月22日，在泰國暖
    武里省帕克來縣戶政事務所辦理結婚登記，復將結婚證書交
    由駐泰國臺北經濟文化辦事處驗證通過並寄回臺灣後，再由
    乙○○、戊○○於同年6 月12日持上開文件至臺北市北投區
    戶政事務所，依戶籍法規定申請辦理與泰國籍人士丁○○結
    婚登記，使該戶政事務所不知情之公務員將上開戊○○與丁○○2 人不實之結婚事項登載於其職務上所掌管之戶籍登記
    簿、戶口名簿之公文書，並據以發給戶籍謄本，足以生損害
    於戶政機關對於戶政資料管理之正確性。嗣再由乙○○持該
    戶籍謄本向內政部警政署入出境管理局行使申請以配偶來臺
    依親為由，申請丁○○入境。
  (三)乙○○又基於同一概括犯意，與黃雅偵及泰國籍人士黃金龍
    （譯名，本名PHUPHAKDEE ARKHOM） 共同基於行使偽造文書
    之犯意，乙○○先向黃金龍索求泰幣30萬元之報酬，並以提
    供新臺幣5 萬元以及免費提供飛機票、住宿費用之代價，要
    約知情而無結婚真意之黃雅偵以與黃金龍假結婚方式協助黃
    金龍申請來臺工作。嗣黃雅偵及黃金龍於92年8 月21日在泰
    國暖武里省帕克來縣戶政事務所辦理結婚登記，復將結婚證
    書交由駐泰國臺北經濟文化辦事處驗證通過並寄回臺灣後，
    黃雅偵隨即於同年9 月18日持上開證書至臺北縣新莊市戶政
    事務所辦理結婚登記，使該戶政事務所不知情之公務員將上
    開黃雅偵與黃金龍2 人不實之結婚事項登載於其職務上所掌
    戶政資料上，並據以發給戶籍謄本，足以生損害於戶政機關
    對於戶政資料管理之正確性。嗣再由乙○○持該戶籍謄本向
    內政部警政署入出境管理局行使申請以配偶來臺依親為由，
    申請丁○○入境。
（四）乙○○又基於同一概括犯意，欲協助彭清玄以假結婚方式
    來台，乙○○與姓名年籍不詳之我國成年女子「大姐」與彭
    文娟基於偽造文書之犯意聯絡，雖知彭清玄與彭文娟均無結
    婚之真意，但仍由乙○○、「大姊」攜彭文娟於同年月1 日
    前往泰國，協助彭清玄完成來臺前之結婚認證手續後，復由
    彭文娟攜乙○○所翻譯之結婚證書等，前往臺北縣中和市戶
    政事務所填具「結婚登記申請書」，使受理申請辦理結婚之
    公務員對於職務上所掌公文書為不實填載，足生損害於該戶
    政機關對於婚姻登記管理之正確性，嗣更持各該文書向內政
    部警政署入出境管理局以配偶來臺依親為由，申請彭清玄入
    境，經該管公務員形式審查後，發給入境許可，使彭清玄得
    以於同年8 月14日入境，彭文娟因此獲取新臺幣約10萬元之
    利益，嗣因彭文娟與彭清玄於95年2月27日前往臺北縣政府
    警察局淡水分局申辦延期居留時，經警查獲而悉上情。（彭
    清玄部分已遣返出境而為不起訴處分，彭文娟部分移轉管轄
    ）。
二、案經內政部警政署外事警官隊報告臺灣士林地方法院檢察署
    檢察官偵查起訴及移送併案審理。
    理  由
一、上揭犯罪事實，業據被告丙○○、乙○○、己○○、戊○○
    於本院審理時坦承不諱，核與證人甲○○、丁○○、黃金龍
    、黃雅偵於警詢、偵訊時及彭文娟、彭清賢於警詢（當事人
    均同意作為證據）時，所證稱之情節相符，此外復有己○○
    之戶籍謄本、甲○○與己○○之結婚證書、甲○○之外國人
    結婚居留停留申請表影本、丁○○、戊○○之結婚證書、戊○○之戶籍謄本、黃金龍、黃雅偵之結婚證書、黃雅偵之戶
    籍謄本、臺北市政府警察局93年8 月11日函及附件、93 年9
    月6 日函及附件、臺北市政府警察局淡水分局93年8 月11日
    函及附件、臺北縣中和市戶政事務所函附於偵查卷可稽，事
    證明確，被告等之犯行均堪認定。
二、核被告丙○○、乙○○、己○○、戊○○4 人所為，均係犯
    刑法第216 條、第214 條行使使公務員登載不實之文書罪。
    （起訴書認被告係犯刑法第214 條之罪，實行公訴檢察官已
    將起訴法條追加變更為第216 條、214 條之行使使公務員登
    載不實之文書罪）。其所犯使公務員登載不實之罪後復持以
    行使，其所犯使公務員登載不實罪之低度行為為行使偽造文
    書之高度行為所吸收不另論罪。
三、新舊法比較：
    (1)被告行為後，刑法第2 條法律變更適用及第33條第5 款罰
      金之規定、第56條連續犯、第47條累犯及第41條易科罰金
      之規定，已於94年1 月7 日經立法院修正三讀通過，總統
      命令公布，於95年7 月1 日施行，該第2 條係規範行為後
      法律變更適用所生新舊法律比較適用之準據法，於新法施
      行後，應適用新法第2 條第1 項之規定，為「從舊從輕」
      之比較。
    (2)罰金刑部分，刑法分則編各罪所定罰金刑之貨幣單位原為
      銀元，修正前刑法第33 條 第5 款規定：「罰金：1 元（
      銀元）以上。」，而依罰金罰鍰提高標準條例規定，就72
      年6 月26日前修正之刑法部分條文罰金數額提高2 至10倍
      ，其後修正者則不提高倍數，並依現行法規所定貨幣單位
      折算新臺幣條例規定，以銀元1 元折算新臺幣3 元；修正
      後刑法第33條第5 款規定：「罰金：新臺幣1000元以上，
      以百元計算之。」，刑法第33條第5 款所定罰金貨幣單位
      經修正為新臺幣後，刑法分則各罪所定罰金刑之貨幣單位
      亦應配合修正為新臺幣，為使刑法分則編各罪所定罰金之
      最高數額與刑法修正前趨於一致，乃增訂刑法施行法第1
      條之1 ：「中華民國94年1 月7 日刑法修正施行後，刑法
      分則編所定罰金之貨幣單位為新臺幣。94年1 月7 日刑法
      修正時，刑法分則編未修正之條文定有罰金者，自94年1
      月7 日刑法修正施行後，就其所定數額提高為30倍。但72
      年6 月26日至94年1 月7日 新增或修正之條文，就其所定
      數額提高為3 倍。」；從而，刑法分則編各罪所定罰金刑
      之最高數額，於上開規定修正後並無不同，惟修正後刑法
      第33第5 款所定罰金刑最低數額，較之修正前提高，自以
      修正前刑法第33條第5 款規定，較有利於被告。
    (3)被告乙○○先後多次行使使公務員登載不實罪之犯行，時
      間緊接，犯罪構成要件相同，顯係基於概括犯意而為之，
      惟被告行為後，刑法第56條連續犯之規定，業於94年1 月
      7 日修正公布刪除，並於95年7 月1 日施行，則被告之犯
      行，因行為後新法業已刪除連續犯之規定，此刪除雖非犯
      罪構成要件之變更，但顯已影響行為人刑罰之法律效果，
      自屬法律有變更，依新法第2 條第1 項規定，比較新、舊
      法結果，仍應適用較有利於被告之行為時法律即舊法論以
      連續犯1 罪並加重其刑（最高法院95年第8 次刑事庭會議
      決議參照）。
    (4)修正前刑法第47條規定：「受有期徒刑之執行完畢，或受
      無期徒刑或有期徒刑一部之執行而赦免後，5 年以內再犯
      有期徒刑以上之罪者，為累犯，加重本刑至2 分之1 。」
      ，修正後該47條第1 項規定：「受徒刑之執行完畢，或一
      部之執行而赦免後，5 年以內故意再犯有期徒刑以上之罪
      者，為累犯，加重本刑至2 分之1 。」，則被告己○○有
      如事實欄所載之犯罪科刑及執行情形，此有臺灣高等法院
      被告前案紀錄表在卷可按，其係於受有期徒刑之執行完畢
      後，5 年內故意再犯本件有期徒刑以上之罪，無論依修正
      前後之新舊法，均為累犯，並無何者有利或不利之情形，
      爰依修正後刑法第2 條第1 項前段之規定，適用行為時之
      修正前刑法第47條之規定，應依法加重其刑。
    修正前刑法第41條第l 項前段規定: 「犯最重本刑為5 年
      以下有期徒刑以下之刑之罪，而受6 個月以下有期徒刑或
      拘役之宣告，因身體、教育、職業、家庭之關係或其他正
      當事由，執行顯有困難者，得以l 元以上3 元以下折算1
      日，易科罰金。」又被告行為時之易科罰金折算標準，修
      正前罰金罰鍰提高標準條例第2 條前段 (於95年7 月1 日
      修正刪除)規 定，就其原定數額提高為100 倍折算l 日，
      則本件被告行為時之易科罰金折算標準，最高得以銀元
      300 元折算l 日，經折算為新臺幣後，應以新臺幣900 元
      折算為l 日。惟95年7 月l 日修正公布施行之刑法第41條
      第l項 前段則規定: 「犯最重本刑為5 年以下有期徒刑以
      下之刑之罪, 而受6 個月以下有期徒刑或拘役之宣告者，
      得以新臺幣1,000 元、2,000 元或3,000 元折算1 日，易
      科罰金。」，比較修正前後之易科罰金折算標準，以95年
      7 月l 日修正公布施行前之規定較有利於被告，則應依修
      正後刑法第2 條第l 項前段，適用修正前刑法第41條第l
      項前段規定，定其折算標準。再修正前刑法第41條第2 項
      規定：「併合處罰之數罪，均有前項情形，其應執行之刑
      逾6 月者，亦同。」惟95年7 月l 日修正公布施行之刑法
      第41 條 第2 項則規定：「前項規定於數罪併罰，其應執
      行之刑未逾6 月者，亦適用之。」比較結果，修正後刑法
      並非較有利於行為人，依修正後刑法第2 條第l 項前段之
      規定，仍應依修正前刑法第41條第2 項，得以易科罰金。
    (6)按修正前刑法第28條規定：「二人以上共同實施犯罪之行
      為者，皆為正犯。」，修正後刑法第28條規定：「二人以
      上共同實行犯罪之行為者，皆為正犯。」，剔除未參與犯
      罪實行行為之預備及陰謀共同正犯，然對本件被告而言，
      被告丙○○、乙○○、甲○○、己○○4 人，被告乙○○
      丁○○、戊○○3 人，被告乙○○、黃金龍、黃雅偵3 人
      及被告乙○○、彭文娟、彭清玄3 人間各有犯意聯絡及行
      為之分擔，均已參與實行行為，修正前後之規定，並無何
      者有利或不利之情形，爰依修正後 刑法第2 條第1 項前
      段之規定，適用行為時之修正前刑法第28條之規定，均論
      以共同正犯。
    (7)又新舊法比較時應就罪刑有關之共犯、未遂犯、想像競合
      犯、牽連犯、連續犯、結合犯、以及累犯加重、自首減輕
      暨其他法定加減原因（如身份加減）與加減例等一切情形
      ，綜其全部罪刑之結果而為比較。（最高法院95年5 月23
      日第8 次刑法座談會參照）又比較裁判前之法律孰為有利
      於行為人時，應就罪刑有關之一切情形，比較其全部之結
      果，而為整個之適用，不能割裂而分別適用有利之條文。
      （最高法院27年上字第2615號判例參照）本件經上開綜合
      比較結果，認應全部適用舊法對被告較為有利。
四、又起訴書雖未敘及被告乙○○有犯罪事實欄一內之（四）所
    記載之犯行，然此部分與已起訴論罪之犯行間具有連續犯之
    裁判上1 罪關係，應為起訴效力所及，本院自應併予審究。
    爰審酌被告等4 人犯罪之動機、手段、所生之危害及於審理
    時已坦承犯行深表悔悟，等一切情狀，酌情分別量處如主文
    所示之刑，並依上述修正前刑法第41條第1 項前段之規定，
    諭知易科罰金之折算標準，以示懲儆。
五、甲○○、丁○○部分於到案後另結。
據上論斷，應依刑事訴訟法第273 條之1 第1 項、第299 條第1
項前段，修正後刑法第2 條第1 項前段、刑法第216 條、第214
條、修正前刑法第47條、第56條、第41條第1 項前段，修正前罰
金罰鍰提高標準條例第1 條前段、第2 條，現行法規所定貨幣單
位折算新台幣條例第2 條，判決如主文。
本案經檢察官王以文到庭執行職務
中    華    民    國    95    年    11    月    6     日
                  刑事第三庭法  官  賴邦元
以上正本證明與原本無異。
如不服本判決，應於判決送達後10日內，向本院提出上訴狀。
                            書記官  游意婷
中    華    民    國    95    年    11    月    6     日
附錄本案論罪科刑法條之依據：
中華民國刑法第214條
（使公務員登載不實罪）
明知為不實之事項，而使公務員登載於職務上所掌之公文書，足
以生損害於公眾或他人者，處3 年以下有期徒刑、拘役或5 百元
以下罰金。
中華民國刑法第216 條
（行使偽造變造或登載不實之文書罪）
行使第210 條至第215 條之文書者，依偽造、變造文書或登載不
實事項或使登載不實事項之規定處斷。


司法院資訊處製作；財團法人民間司法改革基金會備份。
